【裁判字號】    98,訴,861
【裁判日期】    981231
【裁判案由】    組織犯罪條例等
【裁判全文】
臺灣臺南地方法院刑事判決               98年度訴字第384號
公  訴  人  臺灣臺南地方法院檢察署檢察官
被      告  胡仁賢
上  一  人
選任辯護人  禎和律師
被      告  張筱婷
            黃秋學
            胡成益
                      號
            李憲昌
            黃重清
            黃有利
            李天新（原名：劉天新）
            雲惟成
            曾俊銘
            蘇偉銘（原名：李偉銘）
上  一  人
選任辯護人  楊丕銘律師
被      告  邢金龍
            張民榮
            邱松駿
            蔡耀德
            洪瑞宏
            乙○○
上列被告因違反組織犯罪條例等案件，經檢察官提起公訴（96年
度偵字第649、3304、12417號、96年度少連偵字第13、80號）及
追加起訴（98年度偵字第6917號），本院判決如下：
    主  文
胡仁賢成年人與未滿十八歲之人共同乘他人急迫，貸以金錢而取
得與原本顯不相當之重利，處有期徒刑陸月，扣案如附表三所示
之物沒收；又成年人與未滿十八歲之人共同乘他人急迫，貸以金
錢而取得與原本顯不相當之重利，處有期徒刑捌月，扣案如附表
四所示之物沒收。應執行有期徒刑壹年，扣案如附表三、四所示
之物沒收。
黃秋學、張筱婷成年人與未滿十八歲之人共同乘他人急迫，貸以
金錢而取得與原本顯不相當之重利，各處有期徒刑伍月，如易科
罰金，均以新臺幣壹仟元折算壹日，扣案如附表三所示之物沒收
；又成年人與未滿十八歲之人共同乘他人急迫，貸以金錢而取得
與原本顯不相當之重利，各處有期徒刑陸月，如易科罰金，均以
新臺幣壹仟元折算壹日，扣案如附表四所示之物沒收。各應執行
有期徒刑玖月，如易科罰金，均以新臺幣壹仟元折算壹日，扣案
如附表三、四所示之物沒收。
乙○○成年人與未滿十八歲之人共同乘他人急迫，貸以金錢而取
得與原本顯不相當之重利，處有期徒刑肆月，如易科罰金，以新
臺幣壹仟元折算壹日，扣案如附表三所示之物沒收；又成年人與
未滿十八歲之人共同乘他人急迫，貸以金錢而取得與原本顯不相
當之重利，處有期徒刑伍月，如易科罰金，以新臺幣壹仟元折算
壹日，扣案如附表四所示之物沒收。應執行有期徒刑柒月，如易
科罰金，以新臺幣壹仟元折算壹日，扣案如附表三、四所示之物
沒收。
黃有利成年人與未滿十八歲之人共同乘他人急迫，貸以金錢而取
得與原本顯不相當之重利，處有期徒刑參月，如易科罰金，以新
臺幣壹仟元折算壹日，扣案如附表三所示之物沒收；又成年人與
未滿十八歲之人共同乘他人急迫，貸以金錢而取得與原本顯不相
當之重利，處有期徒刑肆月，如易科罰金，以新臺幣壹仟元折算
壹日，扣案如附表四所示之物沒收。應執行有期徒刑伍月，如易
科罰金，以新臺幣壹仟元折算壹日，扣案如附表三、四所示之物
沒收。
胡成益成年人與未滿十八歲之人共同乘他人急迫，貸以金錢而取
得與原本顯不相當之重利，處有期徒刑伍月，如易科罰金，以新
臺幣壹仟元折算壹日，扣案如附表四所示之物沒收。
李憲昌成年人與未滿十八歲之人共同乘他人急迫，貸以金錢而取
得與原本顯不相當之重利，累犯，處有期徒刑肆月，如易科罰金
，以新臺幣壹仟元折算壹日，扣案如附表四所示之物沒收。
曾俊銘、蘇偉銘、雲惟成、李天新成年人與未滿十八歲之人共同
乘他人急迫，貸以金錢而取得與原本顯不相當之重利，各處有期
徒刑參月，如易科罰金，均以新臺幣壹仟元折算壹日，扣案如附
表三所示之物沒收。
洪瑞宏、邱松駿、黃重清、蔡耀德、邢金龍、張民榮成年人與未
滿十八歲之人共同乘他人急迫，貸以金錢而取得與原本顯不相當
之重利，各處有期徒刑參月，如易科罰金，均以新臺幣壹仟元折
算壹日，扣案如附表四所示之物沒收。
    事  實
一、李憲昌曾於民國九十五年間，因違反兒童及少年性交易防制
    條例案件，經臺灣基隆地方法院以九十五年度基簡字第六○
    四號判處有期徒刑三月確定，於九十五年十月十八日易科罰
    金執行完畢。
二、胡仁賢自九十二年間起，基於乘他人急迫貸以金錢，而取得
    與原本顯不相當重利之犯意，在臺南市○○區○○路二三四
    號十一樓之三、臺南市安平區○○○○街一五七號四樓之六
    、臺南市安平區○○○○街一六五號五樓之一等處設立亞太
    租賃中心，並以在報紙上刊登借款廣告或散發傳單之方式，
    經營地下錢莊，趁借款人急需用錢之際，要求借款人交付身
    分證或駕駛執照正本並簽立借款金額二倍之本票供作擔保後
    ，貸以金錢，而收取與原本顯不相當之重利。嗣黃秋學、張
    筱婷、乙○○等人，分別自九十五年一月初、九十五年三月
    間、九十五年八月十一日，受僱於胡仁賢擔任經理、助理兼
    會計、副主任，負責核定放款金額、管理人員、整理日報表
    、收款等職務；另曾俊銘、蘇偉銘、雲惟成、黃有利、李天
    新、未滿十八歲之周姓、雷姓、歐姓、孫姓少年等人（以上
    四人之姓名、年籍均詳卷，由本院少年法庭另案審理），則
    分別自九十五年五月十五日起至同年十月十五日止、九十五
    年六月間起、九十五年七、八月間、九十五年八、九月間、
    九十五年九月間、九十五年十月間起、九十五年七月十六日
    起、九十五年六、七月間起至同年十二月十五日止、九十五
    年十一月二十一日起，受僱於胡仁賢擔任外務人員，負責收
    款、發傳單招攬生意等職務，而與胡仁賢共同基於重利之犯
    意聯絡，由胡仁賢提供放款資金，其他人領取月薪或日薪之
    方式，共同經營地下錢莊。其放款方式有二：(一)格子模式：
    每借款新臺幣（下同）一萬元，每日須償還五百元本金及利
    息，連續償還三十日，始為還清，若有中斷（俗稱「碰」）
    ，則重新起算，至連續償還三十日為止（換算月息為百分之
    五十以上）；(二)角子模式：每借款一萬元，每五日須償還一
    千元利息，直到將本金一次全部還清為止（換算月息為百分
    之六十）。若有未按期還款者，先至借款人住處張貼欠錢還
    錢等內容之警示單，再不還款者，則於夜間至借款人住處外
    面潑灑紅色油漆，以此方式催討債務。嗣有附表一所示急需
    用錢之人，於附表一所示之時間，向胡仁賢等人借得如附表
    一所示之金額，且以附表一所示之利息計算方式計算借款利
    息，胡仁賢等人因而共同取得與原本顯不相當之重利。經警
    員於九十五年十二月十九日，持本院所核發之搜索票，前往
    臺南市○○區○○路二三四號十一樓之三、臺南市安平區○
    ○○○街一六五號五樓之一、臺南市安平區○○○○街一五
    七號四樓之六執行搜索，當場扣得如附表三所示之物，始查
    悉上情。
三、詎胡仁賢仍不知悔改，復基於乘他人急迫貸以金錢，而取得
    與原本顯不相當重利之犯意，於前開經警搜索查獲後某日，
    在高雄市○○區○○路某大樓六樓六室及臺南縣永康市○○
    路二六九巷二號六樓之九設立亞太租賃中心，以在報紙上刊
    登借款廣告或散發傳單之方式，經營地下錢莊，趁借款人急
    需用錢之際，要求借款人交付身分證或駕駛執照正本，並簽
    立借款金額二倍之本票供作擔保後，貸以金錢，而收取與原
    本顯不相當之重利。另黃秋學、張筱婷、乙○○、黃有利、
    孫姓少年亦均不知悔改，復與胡仁賢共同基於乘他人急迫貸
    以金錢，而取得與原本顯不相當重利之犯意聯絡，受僱於胡
    仁賢擔任經理、助理兼會計、副主任、外務人員，從事核定
    放款金額、管理人員、整理日報表、收款等職務（黃秋學、
    乙○○、孫姓少年分別工作至九十六年四月十一日、同年三
    月間、同年五月初止）。胡成益並於九十五年十二月底，受
    僱於胡仁賢擔任經理，從事核定放款金額、管理人員等職務
    ；另洪瑞宏、邱松駿、李憲昌、黃重清、蔡耀德、邢金龍及
    張民榮，則分別自九十五年十二月、九十六年四月七日至同
    年五月一日止、九十六年五月初、九十六年五月初、九十六
    年五月中旬某日起至同年月下旬共計十天、九十六年六月中
    、九十六年六月間至同年七月初共計約半個月，受僱於胡仁
    賢擔任外務人員，負責收款、發傳單招攬生意等工作，而與
    胡仁賢共同基於重利之犯意聯絡，由胡仁賢提供放款資金，
    其他人領取月薪或日薪之方式，共同經營地下錢莊（放款及
    催討債務方式均同上所述）。嗣有附表二所示急需用錢之人
    ，於附表二所示之時間，向胡仁賢等人借得如附表二所示之
    金額，且以附表二所示之利息計算方式計算借款利息，胡仁
    賢等人因而共同取得與原本顯不相當之重利。嗣經警員於九
    十六年七月六日，持本院所核發之搜索票，前往高雄市苓雅
    區○○○路十九巷十五號十二樓之一、高雄市○○區○○路
    四十巷三十八號七樓之六、臺南縣永康市○○路二六九巷二
    號六樓之九執行搜索，當場扣得如附表四所示之物，因而查
    獲。
四、案經臺南市警察局第三分局報請臺灣臺南地方法院檢察署檢
    察官偵查暨追加起訴。
    理  由
壹、程序部分：
一、按被告以外之人於審判外之言詞或書面陳述，除法律有規定
    者外，不得作為證據，刑事訴訟法第一百五十九條第一項定
    有明文。查本件被告黃秋學、雷姓少年於警詢中之供述，係
    被告蘇偉銘以外之人於審判外之陳述，被告蘇偉銘及其辯護
    人既不同意作為證據，且尚無證據證明其二人於警詢中之陳
    述具有刑事訴訟法第一百五十九條之二所示「具有較可信之
    特別情況，且為證明犯罪事實存否所必要」之回復證據能力
    之外部情況要件，是被告黃秋學、雷姓少年二人於警詢之供
    述，自不得採為認定被告蘇偉銘犯罪之證據。另查證人即被
    害人劉志宏於警詢中所為之陳述，固屬被告以外之人於審判
    外之言詞陳述。然證人劉志宏已於本院以證人身分到庭陳述
    ，對於被告之對質詰問權已有所保障。且證人劉志宏於本院
    審理時，改稱：伊曾於九十四年間向地下錢莊借錢，是向一
    位胡先生借的，但不是跟被告胡仁賢借的云云，核與其於警
    詢中之供述情節不符。然證人劉志宏曾於警詢中，明確指認
    係向被告胡仁賢借款，且證人劉志宏於本院審理中均未具體
    指述警方詢問時有何不法取供之情形，僅泛稱：伊在分局看
    的照片有像，現在看到被告胡仁賢覺得不像云云（見本院卷
    二第六十七頁），尚難遽認證人劉志宏於警詢中之供述非出
    於任意性。再觀諸證人劉志宏於本院證述時，因被告胡仁賢
    在場，惟恐得罪被告胡仁賢而於心理上受有壓抑之情形下，
    其於警詢中之供述自較可信，復為證明犯罪事實存否所必要
    者，依刑事訴訟法第一百五十九條之二之規定，應有證據能
    力。
二、次按被告以外之人於審判外之陳述，雖不符合同法第一百五
    十九條之一至第一百五十九條之四之規定，但經當事人於審
    判程序同意作為證據，法院審酌該言詞陳述或書面陳述作成
    時之情況，認為適當者，亦得為證據。當事人、代理人或辯
    護人於法院調查證據時，知有第一百五十九條第一項不得為
    證據之情形，而未於言詞辯論終結前聲明異議者，視為有前
    項之同意，刑事訴訟法第一百五十九條之五亦有明文。其餘
    以下所引用之供述或非供述證據，公訴人、被告及辯護人於
    本案言詞辯論終結前，均未爭執其證據能力，本院審酌前開
    證據之作成或取得之狀況，並無非法或不當取證之情事，且
    亦無顯不可信之情況，並無證據力明顯過低之情形，復經本
    院於審判期日就上開證據依法進行調查、辯論，依刑事訴訟
    法第一百五十九條之五規定，均具有證據能力。
貳、有罪部分：
一、訊據被告張筱婷、黃秋學、胡成益、李憲昌、黃重清、黃有
    利、李天新、雲惟成、曾俊銘、蘇偉銘、邢金龍、張民榮、
    邱松駿、蔡耀德、洪瑞宏對於前揭共同乘他人急迫貸以金錢
    而取得與原本顯不相當之重利犯行，於本院審理中均坦承不
    諱；而被告胡仁賢除就附表編號一劉志宏之借款金額有所爭
    執外，對於其餘重利犯行，亦均坦承不諱（見本院卷二第一
    九八頁至第一九九頁），核與周姓、雷姓、歐姓、孫姓少年
    於警詢中之供述、雷姓少年與本院審理中之證述及附表一、
    二所示之證人即被害人分別於警詢、偵查中證述之情節大致
    相符，此外，並有如附表三、四所示扣案之物，及搜索扣押
    筆錄、扣押物品目錄表、搜索現場照片、被害人王順意住處
    遭潑油漆照片、通訊監察譯文表等資料在卷可資佐證，堪認
    被告上開任意性之自白確與事實相符，而可採信。
二、被告胡仁賢雖辯稱：亞太租賃中心均是小額借款，證人劉志
    宏於警詢中所述之借款金額及借款方式均與亞太租賃中心的
    模式不同云云（見本院卷二第二一四頁）。然查，證人劉志
    宏於警詢中業已證述：伊曾於九十四年八月間向某租賃中心
    借過四、五次錢，金額分別為二十至三十萬元，同年十月間
    還清，伊已經忘記借伊錢的是何人，但確定該人姓胡，（經
    指認胡仁賢相片）伊是向相片中的人借錢的，伊是看報紙後
    打電話向該公司借錢，後來就由胡仁賢與伊聯絡，並到伊工
    廠看伊工廠在何處，並填寫伊的基本資料，胡仁賢審核過關
    後，就叫伊開具一張二十萬元的支票，另外再開一張三萬六
    千元利息的支票，及以伊的身分證作質押，才借給伊二十萬
    元等語明確（見九十六年度少連偵字第十三號卷第十三至十
    四頁及南市警三偵字第九六○二○○○一七二號卷第六十八
    頁）。雖證人劉志宏於本院審理中翻異前詞，改稱並非向被
    告胡仁賢借款云云，惟查，被告胡仁賢於本院最後一次審理
    中已坦承有借款予證人劉志宏一事，且警方持本院核發之搜
    索票前往被告胡仁賢經營之亞太租賃中心執行搜索所扣得之
    日報表及收利息資料各一批當中，確有證人劉志宏之借款資
    料與基本資料（見南市警三偵字第九六○二○○○一七二號
    卷第八十四至八十九頁及九十六年度偵字第一二四一七號卷
    第九十頁），由此足見證人劉志宏前開於警詢中之證述應較
    其事後翻異之詞為可信。再者，證人劉志宏在向被告胡仁賢
    所經營之亞太租賃中心借款之前，並不認識被告胡仁賢或其
    餘被告，而由證人劉志宏於本院審理中仍飾詞為被告胡仁賢
    卸責等情觀之，亦可徵本件證人劉志宏並無誣陷被告胡仁賢
    之動機存在，且再由證人劉志宏於警詢中證述其係因為公司
    要繳交票款，才會向他人借款乙節可知，證人劉志宏係因自
    身無足夠現款可繳交到期之票款始向被告胡仁賢經營之地下
    錢莊借款恐急，則證人劉志宏身為債務人之立場，當無故意
    虛增借款金額之理，從而，本件借款金額，自應以證人劉志
    宏於警詢中之證述較為可採。又證人即同案被告張筱婷固於
    本院審理中證稱：亞太租賃中心放款金額大約是一至五萬元
    左右，因為伊每天都有看報表，沒有十萬、二十萬或四十萬
    元的放款等語（見本院卷二第九十六頁），然查，本件證人
    劉志宏借款之時間為九十四年八月至同年十月間，業如前述
    ，而被告張筱婷則係於九十五年三月間始進入亞太租賃中心
    任職（見南市警三偵字第九六○二○○○一七二號卷第六頁
    ），則被告張筱婷上開證述內容，尚無從作為有利被告胡仁
    賢之認定，被告胡仁賢上開所辯，自難憑採。
三、被告蘇偉銘之辯護人雖為被告蘇偉銘辯護稱：被告蘇偉銘既
    將收取之重利悉數交予被告胡仁賢而自己僅領取薪資，被告
    蘇偉銘自不應成立重利罪之共同正犯，而僅成立幫助犯云云
    。惟按刑法上之幫助犯，係指以幫助之意思，對於正犯資以
    助力，而未參與實施犯罪之行為者而言，如就構成犯罪事實
    之一部，已參與實施即屬共同正犯；縱以幫助犯罪之意思，
    如已參與犯罪構成要件之實施，仍應論以共同正犯（最高法
    院四十九年臺上字第七七號判例、八十八年臺上字第二六三
    三號判決意旨參照）。查被告蘇偉銘於警詢中自承：受僱於
    被告胡仁賢，從事向被害人收取利息之工作，每個月薪資約
    二萬五千元等語甚詳（見九十六年一月二十九日警詢筆錄）
    ，由是觀之，被告蘇偉銘既已參與本件重利犯罪構成要件之
    實施，則不論被告蘇偉銘係以自己犯罪之意思或幫助他人犯
    罪之意思參與本件犯行，均應論以共同正犯。辯護人指稱被
    告蘇偉銘所為僅成立幫助犯云云，自非可採。
四、綜上，本件事證明確，被告前揭重利犯行均堪認定，應予依
    法論科。
五、核被告胡仁賢、黃秋學、張筱婷、乙○○、曾俊銘、蘇偉銘
    、雲惟成、黃有利、李天新如事實欄二所為；及被告胡仁賢
    、張筱婷、黃秋學、乙○○、胡成益、洪瑞宏、邱松駿、李
    憲昌、黃重清、蔡耀德、邢金龍、張民榮如事實欄三所為，
    均係犯刑法第三百四十四條之重利罪。另按刑事法若干犯罪
    行為態樣，本質上原具有反覆、延續實行之特徵，立法時既
    予特別歸類，定為犯罪構成要件之行為要素，則行為人基於
    概括之犯意，在密切接近之一定時、地持續實行之複次行為
    ，倘依社會通念，於客觀上認為符合一個反覆、延續性之行
    為觀念者，於刑法評價上，即應僅成立一罪。學理上所稱「
    集合犯」之職業性、營業性或收集性等具有重複特質之犯罪
    均屬之。而常業犯，即具有預為同一犯罪行為之意思傾向，
    反覆實施同類犯罪構成要件之職業性犯罪，為集合犯，屬包
    括一罪。查被告乘附表一、二所示之被害人急迫之際，貸予
    金錢，反覆收取顯不相當之重利，並恃此維生，則其行為在
    性質上具有反覆性，在密切接近之一定時間及空間內反覆從
    事收取與原本顯不相當重利之行為，無非其營業性質所當然
    ，於行為概念上，應論以集合犯，屬包括一罪，無連續犯或
    併合論罪可言（最高法院九十五年臺上字第一○七九號判決
    意旨及臺灣高等法院暨所屬法院因應新修正刑法施行座談會
    第五十四號法律問題研討結果參照）。且被告胡仁賢、張筱
    婷、黃秋學、曾俊銘、蘇偉銘之行為均已跨越現行刑法之施
    行日期九十五年七月一日，亦無庸為新舊法之比較，均附此
    敘明。又被告分別與周姓、李姓、歐姓及孫姓少年就事實欄
    二、三所示之重利犯行間，具有犯意聯絡及行為分擔，應論
    以共同正犯。被告胡仁賢、張筱婷、黃秋學、乙○○、黃有
    利如事實欄二所示之重利犯行於九十五年十二月十九日為警
    搜索查獲後，復又於九十五年十二月十九日為警查獲後某日
    ，為如事實欄三所載之重利犯行，應認係另行起意而為，是
    其所犯上開二罪，犯意各別，行為互殊，應予分論併罰。被
    告與周姓、李姓、歐姓、孫姓少年共同犯本案重利罪（本件
    起訴書之犯罪事實欄雖未記載孫姓少年涉案部分，惟證據並
    所犯法條欄已敘明孫姓少年此部分犯行，故起訴書之犯罪事
    實欄應係漏載，併此敘明），同時有少年事件處理法第八十
    五條第一項及兒童及少年福利法第七十條第一項之情形，應
    依特別法即兒童及少年福利法第七十條第一項之規定，加重
    其刑。被告李憲昌曾於九十五年間，因違反兒童及少年性交
    易防制條例案件，經臺灣基隆地方法院判處有期徒刑三月確
    定，於九十五年十月十八日易科罰金執行完畢，有臺灣高等
    法院被告前案紀錄表一份在卷可按，其於受徒刑之執行完畢
    後，五年以內故意再犯本件有期徒刑以上之罪，應依刑法第
    四十七條第一項之規定論以累犯，並遞加重其刑。爰審酌被
    告均正值青壯之年，不思循正途謀取財富，反利用借款人處
    於經濟弱勢，需款恐急之際，預定苛刻條件，藉以取得重利
    ，殊為不該；且其所為之重利行為除嚴重破壞金融秩序外，
    更極易導致借款人因受債務壓迫鋌而走險，衍生社會問題，
    足以危害社會治安；另被告胡仁賢、張筱婷、黃秋學、乙○
    ○、黃有利等人於九十五年十二月十九日第一次遭警查獲後
    ，仍不知悔改，再次從事重利犯行，所為自應受相當程度之
    刑事非難；兼衡及被告之素行、智識程度、家庭經濟狀況、
    參與情節及時間、犯後態度等一切情狀，分別量處如主文所
    示之刑，且除被告胡仁賢外，並均諭知易科罰金之折算標準
    ，以資懲儆。
六、扣案如附表三、四所示之物，均係被告胡仁賢所有，供犯本
    案重利罪所用之物，業經被告胡仁賢供承在卷（見本院卷二
    第二○三頁至第二一一頁），應依刑法第三十八條第一項第
    二款規定，宣告沒收。至其餘扣案之物，尚無證據證明係被
    告所有，供本件犯罪所用之物，自無庸宣告沒收。
參、不另為無罪諭知部分：
一、公訴意旨另以：被告胡仁賢自九十二年間起，在臺南市○○
    區○○路二三四號十一樓之三、臺南市安平區○○○○街一
    五七號四樓之六、臺南市安平區○○○○街一六五號五樓之
    一及臺南縣永康市○○路某大樓六樓之九等處，發起以重利
    、暴力討債為犯罪宗旨之暴力組織，由被告胡仁賢擔任負責
    人，經營地下錢莊，被告張筱婷負責會計、製作日報表，被
    告黃秋學、胡成益負責核定放款金額、管理人員，被告乙○
    ○負責收款及管理該組人員，被告曾俊銘、蘇偉銘、雲惟成
    、黃有利、李天新、洪瑞宏、邱松駿、李憲昌、黃重清、蔡
    耀德、邢金龍、張民榮等人負責討債工作，共同從事如附表
    一至二所示之犯罪行為，因認被告胡仁賢就上開部分另涉有
    違反組織犯罪條例第三條第一項前段之主持、操縱、指揮犯
    罪組織罪；被告張筱婷、黃秋學、胡成益、乙○○、曾俊銘
    、蘇偉銘、雲惟成、黃有利、李天新、洪瑞宏、邱松駿、李
    憲昌、黃重清、蔡耀德、邢金龍、張民榮等十六人涉有違反
    組織犯罪條例第三條第一項後段之參與犯罪組織罪嫌等語。
二、惟按犯罪事實應依證據認定之，無證據不得認定犯罪事實，
    不能證明被告犯罪者，應諭知無罪之判決，刑事訴訟法第一
    百五十四條第二項、第三百零一條第一項分別定有明文。又
    事實之認定，應憑證據，如未能發現相當證據，或證據不足
    以證明，自不能以推測或擬制之方法，以為裁判基礎。而認
    定不利於被告之事實，須依積極證據，茍積極證據不足為不
    利於被告事實之認定時，即應為有利於被告之認定，更不必
    有何有利之證據。另認定犯罪事實所憑之證據，雖不以直接
    證據為限，間接證據亦包括在內，然而無論直接或間接證據
    ，其為訴訟上之證明，須於通常一般之人均不致有所懷疑，
    而得確信其為真實之程度者，始得據為有罪之認定，倘其證
    明尚未能達到此一程度，而有合理之懷疑存在時，致使無從
    形成有罪之確信，根據「罪證有疑，利於被告」之證據法則
    ，即不得遽為不利被告之認定；再檢察官就被告犯罪事實，
    應負舉證責任，並指出證明之方法，刑事訴訟法第一百六十
    一條第一項定有明文。因此，檢察官對於起訴之犯罪事實，
    應負提出證據及說服之實質舉證責任。倘其所提出之證據，
    不足為被告有罪之積極證明，或其指出證明之方法，無從說
    服法院以形成被告有罪之心證，基於無罪推定之原則，自應
    為被告無罪之諭知（最高法院九十四年臺上字第五五○九號
    、九十五年臺上字第二八二八號判決意旨參照）。
三、本件公訴人認被告涉有此部分犯行，無非以被告前開重利及
    以張貼警示單、潑灑油漆之暴力方式討債行為，資為論據。
    訊據被告均否認有公訴意旨所指之違反組織犯罪條例犯行，
    被告胡仁賢辯稱：伊並無主持犯罪組織，也沒有組織名稱、
    規則、階級、處罰等語；被告張筱婷、黃秋學、胡成益、乙
    ○○、曾俊銘、蘇偉銘、雲惟成、黃有利、李天新、洪瑞宏
    、邱松駿、李憲昌、黃重清、蔡耀德、邢金龍、張民榮則均
    辯稱：沒有組織犯罪之犯行等語。經查：
(一)按組織犯罪防制條例第二條規定：「本條例所稱之犯罪組織
    ，係指三人以上，有內部管理結構，以犯罪為宗旨，或以其
    成員從事犯罪活動，具有集團性、常習性及脅迫性或暴力性
    之組織」。所謂「內部管理結構」者，是指一個組織之內，
    彼此之間有分工合作之關係，互有參與組織之認識，而具有
    歸屬性、指揮性或從屬性等關係者，並在於顯示犯罪組織之
    內部層級管理之特性，以別於一般共犯或結夥犯之組成。另
    所謂「集團性」、「常習性」及「脅迫性」或「暴力性」等
    特性，乃犯罪組織表彰於外之組織性質。自集團性而言，除
    應要有三人以上外，該組織須有內部管理結構，主持人與成
    員間應有層級之分，且組織本身亦不因主持人或其他管理人
    或成員之更換而有所異同；自常習性而言，該組織之存續，
    在時間上具有永久性，且並非為某一特定犯罪，或某特定人
    士而組成；而自脅迫性、暴力性而言，該組織成立之目的係
    以不正當手段從事某種類或不特定種類之犯罪為目的。
(二)證人即本案被告李憲昌於本院審理時具結證稱：離職時不用
    辦任何手續，只要口頭告知即可等語（見本院卷二第八十五
    至八十六頁）；證人即本案被告張筱婷於本院審理時亦具結
    證述：亞太租賃中心並無到職的儀式，且員工想離職時可以
    自由離職，不會因為離職受到處罰等語（見本院卷二第九十
    六至九十七頁）；另證人即本案被告黃秋學於本院審理時亦
    證述：亞太租賃中心並無幫規，公司的員工可以自由離職，
    離職不會受到處罰，公司亦無成立監督小組等語明確（見本
    院卷二第一○八至一○九頁），足認被告胡仁賢與其餘被告
    之間僅為一般之僱傭關係，公司內部並無下屬須服從主持人
    或首領之命令行事，違抗者依內部規範懲處之情事，自與前
    揭所謂犯罪組織須具「內部管理結構」之情形有別。再者，
    依卷內事證，顯無證據證明被告有舉行相關儀式，公布幫規
    、戒條，設置內部管理結構，且無從確定其有歸屬性、指揮
    性或從屬性，自難僅因被告前開經本院所認定之重利犯行，
    屬於多人犯罪，即認為被告有違反組織犯罪防制條例，而有
    主持或參與犯罪組織之情。綜上所述，尚無證據可資認定被
    告有公訴意旨所指此部分違反組織犯罪防制條例犯行，自難
    以該罪相繩，此外，復查無其他積極證據可認被告確有上開
    違反組織犯罪防制條例罪嫌，不能證明被告此部分之犯罪，
    原應諭知無罪判決，惟因公訴人認此部分與前開已起訴並經
    本院論罪科刑之罪間有想像競合之裁判上一罪關係，爰不另
    為無罪之諭知，附此敘明。
據上論斷，應依刑事訴訟法第二百九十九條第一項前段，兒童及
少年福利法第七十條第一項，刑法第二十八條、第三百四十四條
、第四十七條第一項、第四十一條第一項前段、第五十一條第五
款、第三十八條第一項第二款，刑法施行法第一條之一，判決如
主文。
本案經檢察官甲○○到庭執行職務。
中    華    民    國    98    年    12    月    31    日
                  刑事第十四庭  審判長法  官  陳金虎
                                      法  官  周紹武
                                      法  官  孫淑玉
以上正本證明與原本無異
如不服本判決應於收受本判後10日內向本院提出上訴書狀，並應
敘述具體理由。其未敘述上訴理由者，應於上訴期間屆滿後20日
內向本院補提理由書狀（均須按他造當事人之人數附繕本）「切
勿逕送上級法院」。
                                      書記官  方秀貞
中    華    民    國    98    年    12    月    31    日
附錄本案論罪科刑法條：
中華民國刑法第344條
（重利罪）
乘他人急迫、輕率或無經驗貸以金錢或其他物品，而取得與原本
顯不相當之重利者，處 1 年以下有期徒刑、拘役或科或併科 1
千元以下罰金。
附表一
┌──┬───┬───────┬────┬────────┬───────┐
│編號│被害人│借款時間      │借款金額│ 所繳利息       │ 借 款 原 因  │
│    │      │              │(新臺幣)│                │              │
├──┼───┼───────┼────┼────────┼───────┤
│ 1  │劉志宏│94年8月間     │20萬元  │每10日繳2萬元利 │公司要繳票款急│
│    │      │              │        │息              │需用錢        │
│    │      │94年10月間    │30萬元  │每10日繳3萬元利 │              │
│    │      │              │        │息              │              │
├──┼───┼───────┼────┼────────┼───────┤
│ 2  │張玳瑜│95年2月間     │1萬元   │每5日繳1千元利息│急需用錢      │
│    │      │前次借款後某日│1萬元   │(預扣1千元利息) │              │
│    │      │前次借款後某日│1萬元   │                │              │
├──┼───┼───────┼────┼────────┼───────┤
│ 3  │王慶輝│95年5月間     │1萬元   │每5日繳1千元利息│朋友急需用錢  │
│    │      │              │        │(預扣1千元利息) │              │
│    │      │              │        │                │              │
├──┼───┼───────┼────┼────────┼───────┤
│ 4  │陳明狀│95年5、6月間  │1萬元   │每日繳500元本息 │要修車急需用錢│
│    │      │              │        │，因未連續繳30日│              │
│    │      │              │        │而須一再重覆繳息│              │
│    │      │              │        │，共計繳納3萬元 │              │
│    │      │              │        │利息            │              │
├──┼───┼───────┼────┼────────┼───────┤
│ 5  │陳順乾│95年4月間     │3萬元   │每日繳1500元本息│要還債急需用錢│
│    │      │前次借款後某日│2萬元   │每5日繳2千元利息│              │
│    │      │前次借款後某日│2萬元   │每5日繳2千元利息│              │
├──┼───┼───────┼────┼────────┼───────┤
│ 6  │謝富宇│95年4月間     │1萬元   │每日繳500元本息 │要還債急需用錢│
│    │      │95年5月間     │2萬元   │每日繳1千元本息 │              │
├──┼───┼───────┼────┼────────┼───────┤
│ 7  │郭麗貞│95年4月28日   │3萬元   │每10日繳5千元利 │要還債急需用錢│
│    │      │              │        │息(預扣5千元利息│              │
│    │      │              │        │)               │              │
├──┼───┼───────┼────┼────────┼───────┤
│ 8  │胡乃云│95年6月間     │3萬元   │每日繳1500元本息│要繳交母親醫藥│
│    │      │              │        │                │費急需用錢    │
├──┼───┼───────┼────┼────────┼───────┤
│ 9  │吳俊宏│95年7月24日   │5千元   │每5日繳500元利息│急需用錢      │
├──┼───┼───────┼────┼────────┼───────┤
│ 10 │詹繡慈│95年7月間     │4萬元   │每日繳2千元本息 │因欠賭債須還款│
│    │      │              │        │，因未連續繳30日│急需用錢(已還 │
│    │      │              │        │而須重新再繳30日│10萬多元)     │
├──┼───┼───────┼────┼────────┼───────┤
│ 11 │許世明│95年9、10月   │3萬元   │每日繳1500元本息│急需用錢      │
│    │      │95年底        │3萬元   │同上            │              │
├──┼───┼───────┼────┼────────┼───────┤
│ 12 │高秀美│95年10月間    │2萬元   │每日繳1千元本息 │要付房租急需用│
│    │      │前次借款後某日│2萬元   │同上            │錢            │
├──┼───┼───────┼────┼────────┼───────┤
│ 13 │郭俊鍇│95年11月10日  │2萬元   │其中1萬元每日繳5│要還債急需用錢│
│    │      │              │        │00元本息，另1萬 │              │
│    │      │              │        │元每5日繳1千元利│              │
│    │      │              │        │息              │              │
│    │      │前次借款後某日│2萬元   │同上            │              │
├──┼───┼───────┼────┼────────┼───────┤
│ 14 │史來旺│95年10月間    │3萬元   │每5日繳3千元利息│賣魚要補貨急需│
│    │      │              │        │(預扣3千元利息) │用錢          │
├──┼───┼───────┼────┼────────┼───────┤
│ 15 │王莉莉│95年10月間    │3萬元   │每日繳1500元本息│要繳車貸急需用│
│    │      │              │        │                │錢(碰5、6次， │
│    │      │              │        │                │已還7萬元)    │
├──┼───┼───────┼────┼────────┼───────┤
│ 16 │蔡武雄│95年10月間    │1萬5千元│每5日繳1500元利 │要繳銀行貸款急│
│    │      │              │        │息(預扣1500元利 │需用錢        │
│    │      │              │        │息)             │              │
├──┼───┼───────┼────┼────────┼───────┤
│ 17 │張鈞翔│95年9月27日   │1萬5千元│每5日繳1500元利 │要繳房租急需用│
│    │      │              │        │息繳了6、7期後改│錢            │
│    │      │              │        │每日繳750元本息 │              │
├──┼───┼───────┼────┼────────┼───────┤
│ 18 │蘇俊嘉│95年11月間    │1萬元   │每日繳500元本息 │要付醫藥費、學│
│    │      │前次借款後某日│5千元   │每日繳250元本息 │費急需用錢    │
│    │      │前次借款後某日│5千元   │同上            │              │
│    │      │前次借款後某日│5千元   │同上            │              │
├──┼───┼───────┼────┼────────┼───────┤
│ 19 │莊和璟│95年8月       │2萬元   │每5日繳2千元利息│太太看醫生急需│
│    │      │              │        │(預扣2千元利息) │用錢          │
├──┼───┼───────┼────┼────────┼───────┤
│ 20 │徐翠敏│95年9月       │2萬元   │每5日繳2千元利息│作生意急需用錢│
│    │      │              │        │(預扣2千元利息) │              │
├──┼───┼───────┼────┼────────┼───────┤
│ 21 │洪祥益│95年8月初     │3萬元   │每日繳1500元本息│補繳股票融資款│
│    │      │              │        │                │急需用錢      │
├──┼───┼───────┼────┼────────┼───────┤
│ 22 │王沛云│95年11月間    │1萬元   │每日繳500元本息 │要繳女兒之健保│
│    │      │              │        │                │費急需用錢    │
├──┼───┼───────┼────┼────────┼───────┤
│ 23 │王順意│95年6月間     │2萬元   │每日繳1千元本息 │要繳銀行貸款急│
│    │      │95年8、9月間  │2萬元   │同上            │需用錢        │
├──┼───┼───────┼────┼────────┼───────┤
│ 24 │程修銘│95年10月間    │1萬元   │每日繳500元本息 │要繳電費急需用│
│    │      │前次借款後某日│2萬元   │每日繳1千元本息 │錢            │
│    │      │前次借款後某日│1萬元   │每5日繳1千元利息│              │
└──┴───┴───────┴────┴────────┴───────┘
附表二
┌──┬───┬───────┬────┬────────┬───────┐
│編號│被害人│借款時間      │借款金額│ 所繳利息       │ 借 款 原 因  │
│    │      │              │(新臺幣)│                │              │
├──┼───┼───────┼────┼────────┼───────┤
│ 1  │許世明│96年1月3日    │3萬元   │每日繳1500元本息│急需用錢      │
├──┼───┼───────┼────┼────────┼───────┤
│ 2  │林金燦│96年4月6日    │1萬元   │每5日繳1千元利息│要付醫藥費急需│
│    │      │96年4月15日   │1萬元   │同上            │用錢          │
│    │      │              │        │(均預扣1千元利息│              │
│    │      │              │        │)               │              │
├──┼───┼───────┼────┼────────┼───────┤
│ 3  │李惠美│96年4月       │2萬元   │每5日繳2千元利息│要繳交票款急需│
│    │      │              │        │(預扣2千元利息) │用錢          │
├──┼───┼───────┼────┼────────┼───────┤
│ 4  │徐翠敏│96年1月       │2萬元   │每日繳1千元本息 │作生意急需用錢│
├──┼───┼───────┼────┼────────┼───────┤
│ 5  │郭炳輝│96年4月       │3萬元   │每10日繳4500元利│作生意補貨急需│
│    │      │              │        │息(預扣4500元利 │用錢          │
│    │      │              │        │息)             │              │
├──┼───┼───────┼────┼────────┼───────┤
│ 6  │李銘賢│96年5月       │1萬元   │每日繳500元本息 │要還債急需用錢│
├──┼───┼───────┼────┼────────┼───────┤
│ 7  │陳永文│96年3月間     │2萬元   │每日繳1千元本息 │作生意補貨急需│
│    │      │              │        │                │用錢          │
├──┼───┼───────┼────┼────────┼───────┤
│ 8  │黃鳳淑│96年4月15日   │1萬元   │每5日繳1千元利息│要繳交會款急需│
│    │      │              │        │(預扣1千元利息) │用錢          │
├──┼───┼───────┼────┼────────┼───────┤
│ 9  │王沛云│96年5月24日   │1萬元   │每日繳500元本息 │要繳女兒之健保│
│    │      │              │        │之後改每5日繳1千│費急需用錢    │
│    │      │              │        │元利息          │              │
├──┼───┼───────┼────┼────────┼───────┤
│ 10 │黃鳳明│96年5月間     │2萬元   │每日繳1千元本息 │要還債急需用錢│
│    │      │前次借款後某日│3萬元   │每日繳1500元本息│              │
├──┼───┼───────┼────┼────────┼───────┤
│ 11 │陳怡蓁│96年6月間     │3萬元   │每日繳1500元本息│要繳交保險費、│
│    │      │前次借款後某日│1萬元   │每日繳500元本息 │醫藥費急需用錢│
├──┼───┼───────┼────┼────────┼───────┤
│ 12 │蔡再傳│96年5月間     │2萬元   │每日繳1千元本息 │要繳交醫藥費急│
│    │      │              │        │                │需用錢        │
├──┼───┼───────┼────┼────────┼───────┤
│ 13 │賴憲平│96年7月4日    │1萬5千元│每5日繳1500元利 │作生意要補貨急│
│    │      │              │        │息(預扣1500元利 │需用錢        │
│    │      │              │        │息)             │              │
├──┼───┼───────┼────┼────────┼───────┤
│ 14 │丁元祥│96年6月初     │1萬元   │每5日繳1千元利息│工作不穩定急需│
│    │      │96年7月3日    │1萬元   │同上(均預扣1千元│用錢          │
│    │      │              │        │利息)           │              │
├──┼───┼───────┼────┼────────┼───────┤
│ 15 │朱麗雲│96年6月21日   │6萬元   │每日繳3千元本息 │作生意急需用錢│
├──┼───┼───────┼────┼────────┼───────┤
│ 16 │李靜玫│96年7月間     │2萬元   │每日繳1千元本息 │要繳交貸款急需│
│    │      │              │        │                │用錢          │
├──┼───┼───────┼────┼────────┼───────┤
│ 17 │陳漢操│96年7月2日    │2萬元   │每日繳1千元本息 │作生意急需用錢│
├──┼───┼───────┼────┼────────┼───────┤
│ 18 │黃春敏│96年5月       │3萬元   │每日繳1500元本息│要還債急需用錢│
├──┼───┼───────┼────┼────────┼───────┤
│ 19 │黃郁淳│96年7月1日    │2萬元   │預扣4千元利息， │要還債急需用錢│
│    │      │              │        │第4日還本息2萬元│              │
├──┼───┼───────┼────┼────────┼───────┤
│ 20 │林幸福│96年6月18日   │1萬5千元│每5日繳3千元利息│要繳交房租急需│
│    │      │              │        │(預扣3500元利息)│用錢          │
├──┼───┼───────┼────┼────────┼───────┤
│ 21 │呂香│96年5月26日   │2萬元   │每日繳1千元本息 │要付醫藥費急需│
│    │      │              │        │                │用錢          │
├──┼───┼───────┼────┼────────┼───────┤
│ 22 │林志忠│96年5月29日   │2萬元   │每5日繳2千元利息│要還債急需用錢│
│    │      │              │        │(預扣2千元利息) │              │
├──┼───┼───────┼────┼────────┼───────┤
│ 23 │王秋芳│96年6月24日   │2萬元   │其中1萬元每日繳5│生活困難他人逼│
│    │      │              │        │00元本息，另1萬 │債急需用錢    │
│    │      │              │        │元每5日繳1千元利│              │
│    │      │              │        │息              │              │
└──┴───┴───────┴────┴────────┴───────┘
附表三
┌──┬────────┬──┬────────────┐
│編號│扣押物品名稱    │數量│查扣地點                │
├──┼────────┼──┼────────────┤
│1   │收、放款日報表  │1批 │臺南市○○區○○路234號 │
│    │                │    │11樓之3                 │
├──┼────────┼──┼────────────┤
│2   │借款人資料      │1批 │同上                    │
├──┼────────┼──┼────────────┤
│3   │塑膠印章        │2枚 │同上                    │
├──┼────────┼──┼────────────┤
│4   │收利息記錄本    │8本 │同上                    │
├──┼────────┼──┼────────────┤
│5   │保險箱          │2個 │同上                    │
├──┼────────┼──┼────────────┤
│6   │日報表          │1批 │臺南市安平區○○○○街165 │
│    │                │    │號5樓之1                │
│    │                │    │                        │
├──┼────────┼──┼────────────┤
│7   │空白本票        │2本 │同上                    │
├──┼────────┼──┼────────────┤
│8   │收利息資料      │1批 │同上                    │
├──┼────────┼──┼────────────┤
│9   │客戶聯絡簿      │4本 │同上                    │
├──┼────────┼──┼────────────┤
│10  │客戶資料        │1批 │同上                    │
├──┼────────┼──┼────────────┤
│11  │協調書          │3張 │同上                    │
├──┼────────┼──┼────────────┤
│12  │簽到簿          │1本 │同上                    │
├──┼────────┼──┼────────────┤
│13  │日仔會、期會名片│1盒 │同上                    │
├──┼────────┼──┼────────────┤
│14  │亞太租賃中心經理│1盒 │同上                    │
│    │胡凱旭名片      │    │                        │
└──┴────────┴──┴────────────┘
附表四
┌──┬────────┬───┬───────────┐
│編號│扣押物品名稱    │數量  │扣押地點              │
├──┼────────┼───┼───────────┤
│1   │員工資料卡      │5張   │高雄市苓雅區○○○路19│
│    │                │      │巷15號12樓之1         │
├──┼────────┼───┼───────────┤
│2   │客戶資料        │1批   │高雄市○○區○○路40巷│
│    │                │      │38號7樓之6            │
├──┼────────┼───┼───────────┤
│3   │空白客戶協調書  │3張   │臺南縣永康市○○路269 │
│    │                │      │巷2號6樓之9           │
├──┼────────┼───┼───────────┤
│4   │客戶協調書      │15張  │同上                  │
├──┼────────┼───┼───────────┤
│5   │空白本票        │2張   │同上                  │
├──┼────────┼───┼───────────┤
│6   │客戶資料表      │254張 │同上                  │
├──┼────────┼───┼───────────┤
│7   │客戶收款日報表  │2張   │同上                  │
├──┼────────┼───┼───────────┤
│8   │聯邦租賃中心名片│74張  │同上                  │
└──┴────────┴───┴───────────┘

司法院資訊處製作；財團法人民間司法改革基金會備份。
